臺灣高等法院臺南分院刑事判決　　　　　　　　九十三年度上訴字第八七七號　Ａ
　　　上　訴　人
　　　即　被　告　乙　○　○
　　　共　　　同
　　　選任辯護人　郭　玉　山　律師
右上訴人因違反藥事法等案件，不服臺灣臺南地方法院九十三年度訴字第一一四號中
華民國九十三年八月十八日第一審判決（起訴案號：臺灣臺南地方法院檢察署九十二
年度偵字第一三一號），提起上訴，本院判決如左：
      主      文
原判決關於乙○○、甲○○、丁○○部分均撤銷。
乙○○、甲○○共同連續製造偽藥，乙○○處有期徒刑貳年陸月；甲○○處有期徒刑
壹年陸月。甲○○緩刑伍年。扣案之如附表一所示之物品均沒收。
丁○○幫助共同連續製造偽藥，處有期徒刑壹年，緩刑肆年。
      事      實
一、乙○○、甲○○為夫妻關係，明知未經核准，不得擅自製造及販賣藥品，均未取
    得製造業藥商許可執照及藥品許可執照。緣丁○○於民國（下同）八十七年五月
    二十六日因繼承其父鄭尊仁之遺產，而成為設於臺南縣柳營鄉○○村○○路○段
    二０一號「德和製藥廠」之負責人，並取得德和製藥廠所屬經行政院衛生署核准
    之「德和還少丹丸」衛署成製字第０一一八七五號執照、「德和如意膏」衛署成
    製字第０一一０六八號等藥品許可證後，旋即將「德和製藥廠」閒置，未製造藥
    品。詎乙○○、甲○○竟共同基於製造及販賣偽藥之概括犯意聯絡，自八十七年
    六月起，向知悉上情而基於幫助犯意之丁○○，以每月新台幣（下同）二萬五千
    元不等之金額，租用「德和製藥廠」廠房及所屬之「德和還少丹丸」、「德和如
    意膏」等藥品許可證後：
  (一)乙○○、甲○○連續在「德和製藥廠」內，未經主管機關之行政院衛生署核准，
    擅自製造「德和還少丹丸」及「德和如意膏」之偽藥。
  (二)乙○○、甲○○又承前製造偽藥之概括犯意聯絡，於九十一年間，在德和製藥廠
    內，分別添加「Ｓｉｌｄｅｎａｆｉｌ」及其類緣物之西藥成分於「久龍還少丹
    丸」（即將「德和還少丹丸」添加西藥及他物）；並添加「Ｄｉｐｈｅｎｈｙｔ
    ｄｒａｍｉｎｅ」之西藥成分於「舒經活血酸痛布」（即將「德和如意膏」添加
    西藥及他物），製成偽藥，並將上開「久龍還少丹丸」、「舒經活血酸痛布」偽
    藥，連續販售予不知情之陳順盛（另經臺灣高等法院高雄分院判決無罪確定）。
  (三)乙○○、甲○○復本於前開犯意，於九十二年一月九日，在德和製藥廠內，在「
    德和還少丹丸」及深褐色不知名藥丸內，加入與核准成分不符之「Ｓｉｌｄｅｎ
    ａｆｉｌ」及其類緣物之西藥成分，而連續製造偽藥。
  (四)嗣於附表一及二所示之時、地，分別經警扣得乙○○、甲○○所製造之偽藥，及
    其等所有供製造偽藥所用之器材及物品（詳如附表一及附表二所示）。
二、案經臺灣屏東地方法院檢察署呈請臺灣高等法院檢察署移轉臺灣臺南地方法院檢
    察署及臺南縣警察局新營分局報告臺灣臺南地方法院檢察署檢察官偵查起訴。
      理      由
壹、認定犯罪事實所憑之證據及理由
  一、訊據被告乙○○、甲○○及丁○○均矢口否認有前開犯行，被告乙○○辯稱：
      老闆是丁○○，我負責外面業務的接洽，因我曾幫丙○○研磨久龍粉，而久龍
      粉曾經台北市衛生局檢驗出含有西藥成分，所以德和製藥廠所生產之藥品可能
      因此而有交叉污染之情形云云；被告甲○○辯稱：藥廠都是藥師在管理，我很
      少過去那邊，與我無關云云；被告丁○○則辯稱：這些事情都是乙○○在做，
      實際的情形我不是很清楚，平常都是由乙○○負責廠房的事宜云云。經查關於
      事實(一)部分：
    (一)被告乙○○於偵查中供稱：「（柳營路德和製藥廠是何人的？）是丁○○的，
      藥品許可執照是丁○○，而八十二年間至今，我是向丁○○租的」；「（你們
      向丁○○租廠房有多久？）自八十二年開始，我們是整廠向丁○○的父親（租
      ），他父親死後，就向丁○○（租），是包括製藥機器，我事後也有自己購買
      磨粉機，租金是每月二萬五千元」；「（你本身有無藥品的製造執照及藥品之
      許可執照？）沒有，我是向丁○○租的」；「（你既未有製造執照，為何製造
      ？）我不是專業製造人」、「藥品許可執照為德和藥廠所有」等語明確（見臺
      灣臺南地方法院檢察署九十二年度營偵字第一三一號偵查卷九十二年一月二十
      八日偵訊筆錄、九十二年六月十八日偵訊筆錄），並有被告丁○○之製造藥商
      許可執照影本一紙及房屋租賃契約書影本一份、行政院衛生署所核發德和還少
      丹丸之衛署成製字○一一八七五號藥品許可證、德和如意膏衛署成製字第○一
      一○六八號藥品許可證影本各一紙在卷可稽，足證被告丁○○名義上固為德和
      製藥廠之負責人，然其已將該德和製藥廠之機器、房屋及藥品製造執照、藥品
      許可執照以出租之方式，由被告乙○○承租，並由被告乙○○負責管理德和製
      藥廠之實際運作，應堪認定。
    (二)又查，證人楊伊雯證稱：「（向誰支領薪水？）向老闆娘甲○○領薪水」，「
      老闆叫乙○○」；「（甲○○鄉藥廠擔任何職位？）她是老闆娘，平時藥廠都
      是老闆娘甲○○在負責打理」；「乙○○負責選購藥材，指示碾成中藥粉，再
      由乙○○及甲○○製成藥品」等語（見臺南縣警察局新營分局警卷九十二年一
      月九日警詢筆錄），經核與證人洪國彬證稱：「藥廠工作由乙○○負責管理」
      、「製藥的材料大部分由乙○○指導」等語（見同卷九十二年一月九日警詢筆
      錄），證人吳國秀證稱：「製藥工作係由乙○○及甲○○二人負責」等語大致
      相符（見同卷同日筆錄），是互參被告乙○○與證人楊伊雯、洪國彬及吳國秀
      所證述之詞以觀，足證被告乙○○係擔任德和製藥廠之老闆，並推由被告甲○○擔任老闆娘，負責發放薪水及共同管理德和製藥廠內之事務，顯見被告甲○○實際上對德和製藥廠之運作，主觀上實難諉為不知之理，並參以被告乙○○
      亦自承：「（你們向丁○○租廠房有多久？）自八十二年開始，我們是整廠向
      丁○○的父親（租），他父親死後，就向丁○○（租），是包括製藥機器，我
      事後也有自己購買磨粉機，租金是每月二萬五千元」；「（你既未有製造執照
      ，為何製造？）我不是專業製造人」等語以觀（見臺灣臺南地方法院檢察署九
      十二年度營偵字第一三一號偵查卷九十二年一月二十八日偵訊筆錄、九十二年
      六月十八日偵訊筆錄），被告甲○○既係負責發放薪水而管理廠內財務，顯見
      每月支付租金二萬五千元以向被告丁○○租賃德和製藥廠之機器、房屋及藥品
      製造執照、藥品許可執照等諸節，被告甲○○確係知情無訛，準此可見被告甲○○既知悉被告乙○○無製造藥品之執照及許可證，而以租賃之方式向被告丁○○承租，益證被告甲○○對被告乙○○未經核准製造偽藥乙節，主觀上亦有
      犯意之聯絡，而推由被告乙○○製造偽藥，至為顯然。
    (三)再者，參酌被告丁○○係出租其廠房及藥品製造執照及藥品許可執照予未有何
      藥品製造執照及許可執照之被告乙○○，使被告乙○○及甲○○易於遂行其等
      共同製造藥物之行為，則佐以被告丁○○既為德和製藥廠之負責人，領有藥品
      製造執照及藥品許可執照，有行政院核發之德和還少丹丸之衛署成製字○一一
      八七五號藥品許可證、德和如意膏衛署成製字第○一一○六八號藥品許可證影
      本各一紙在卷可稽，則被告丁○○對於此一藥品許可證及製造執照應由經核准
      之人及製造者之專屬性，應知之甚稔，亦即，該許可執照應僅限於符合資格之
      人專有，不得任意出租或交由未經核准之人使用。乃被告丁○○竟將上開藥品
      許可證、製造執照及廠房、機器一併出租予被告乙○○，使被告乙○○及甲○○管理該廠房及所附之機器、使用德和製藥廠之藥品許可證及製造執照，進而
      製造、販賣偽藥（關於偽藥之認定，詳後述），顯見被告丁○○於出租前開物
      品之時，對於使被告乙○○、甲○○將擅自製造、販賣偽藥乙節，主觀上實難
      諉為不知之理，益見被告丁○○有幫助之犯行，亦可認定。
    (四)至被告乙○○、甲○○辯稱：藥廠有聘請藥師在管理云云，然經質之證人楊伊
      雯、洪國彬及吳國秀於警詢中均證稱：製藥廠房係由乙○○及甲○○二人負責
      等語（見臺南縣警察局新營分局九十二年一月九日警詢筆錄），已如前述。從
      而，參酌證人楊伊雯、洪國彬及吳國秀所證述互核一致之證詞以觀，足證實際
      上控制廠房運作之人為被告乙○○及甲○○，至為灼然。雖證人吳國秀於原審
      審理時稱：甲○○在德和製藥廠係拿便當跟飲料給我們吃云云，其在警詢筆錄
      所陳與此部分審判中證述之詞不符，然由於其於審判中所為之此部分陳述，既
      與證人洪國彬、吳國秀不符，顯見其先前之陳述，確具有較可信之特別情況，
      且為證明本案被告甲○○犯罪事實所必要，故證人吳國秀於警詢中所證述與事
      實較為吻合之證詞，仍得為認定本案被告甲○○不利之證據，併此指明。另佐
      以被告乙○○所僱用之藥師即證人吳鳳龍於本院審理時亦證稱：「（有無常至
      德和製藥廠監製、指導？）很少，只有出狀況的時候才去」，「（擔任德和製
      藥廠之藥師，須負責何工作？）主要是確認藥廠之藥材及處方，生產之過程原
      則上也要監製，但是實際上不太可能這樣做」，「（實際上有無全程參與製藥
      過程？）理論上我必須要全程監製，但是實際上沒有全程監製」，「（多久會
      去一次？）幾個月會去一次，是去確認德和製藥廠之製藥處方」等語明確（見
      原審卷第一０八至一一０頁），經核與證人洪國彬所證稱：「（吳鳳龍有無到
      德和製藥廠指導過如何製藥？）有，但是我們大部分都是由乙○○指導」等語
      （原審卷第一０四、一０五頁）；證人楊伊雯證稱：「（吳鳳龍多久去上一次
      班？）我不常看到他，我印象中一個月也看不到他一次」等語大致相符（原審
      卷第一０一頁），顯見證人楊伊雯、吳鳳龍、洪國彬所證述之詞與事實較為吻
      合而屬可信，亦足證證人吳鳳龍並未全程監製德和製藥廠製造藥品之行為，而
      是幾個月才至德和製藥廠一次甚明。準此可見，「德和製藥廠」乃係被告乙○○經營，並由被告乙○○、甲○○實際負責廠房製藥及業務之運作，應無疑義
      ，是被告乙○○、甲○○前揭辯解，顯與事實不符，自非可取。
    (五)按藥事法第二十條第一款規定：「未經核准，擅自製造者」，同條第二款規定
      ：「所含有效成分之名稱，與核准不符者」，為本法所稱之偽藥。經查：「有
      關未領有製造藥商許可執照及藥品許可證者，而向他人租借廠房、執照及許可
      證所製售之藥品，因係未經核准擅自製造，核屬違反藥事法第一款之規定」，
      行政院衛生署九十二年七月十七日署授藥字第○九二○○○一三八五號函可資
      憑佐（見臺灣臺南地方法院檢察署九十二年度營偵字第一三一號偵查卷第八五
      頁）。綜上所述，被告乙○○、甲○○向基於幫助犯意之丁○○，租用「德和
      製藥廠」廠房及所屬之「德和還少丹丸」、「德和如意膏」等藥品許可證，連
      續在「德和製藥廠」內，未經主管機關之行政院衛生署核准，擅自製造「德和
      還少丹丸」及「德和如意膏」（即事實(一)部分），應係屬違反藥事法第二十條
      第一款之製造偽藥之犯行，洵堪認定。
  二、又關於事實(二)及(三)部分：
      被告乙○○、甲○○於「德和還少丹丸」添加「Ｓｉｌｄｅｎａｆｉｌ」及其
      類緣物之西藥成分而製成「久龍還少丹丸」偽藥，及在「德和如意膏」添加「
      Ｄｉｐｈｅｎｈｙｔｄｒａｍｉｎｅ」之西藥成分而製成「舒經活血酸痛布」
      偽藥，並將上開「久龍還少丹丸」、「舒經活血酸痛布」偽藥，連續販售予不
      知情之陳順盛，復於於九十二年一月九日，在德和製藥廠內，在「德和還少丹
      丸」及深褐色不知名藥丸內，加入與核准成分不符之「Ｓｉｌｄｅｎａｆｉｌ
      」及其類緣物之西藥成分，而連續製造偽藥之事實。經查：
    (一)扣案之「德和還少丹丸」經檢驗含有「Ｓｉｌｄｅｎａｆｉｌ成分」；「舒筋
      活血酸痛布」有「添加Ｄｉｐｈｅｎｈｙｔｄｒａｍｉｎｅ成分」，有臺南縣
      警察局新營分局九十二年三月二十七日營警刑字第○九二○○○七二八五號函
      附之行政院衛生署藥物食品檢驗局九十二年二月二十四日藥檢參字第○九二九
      二○一五八九號及九十一年八月三十日藥檢參字第０九一九一一四八０一號檢
      驗成績書、臺南縣衛生局藥物檢查現場紀錄表影本二十二紙可稽（見臺灣臺南
      地方法院檢察署九十二年度營偵字第一三一號偵查卷第四四頁及臺灣屏東地方
      法院檢察署九十一年度偵字第五六八四號偵查卷第七、八頁）。且參以，行政
      院衛生署並以九十三年四月十四日署授藥字第○九三○○○一六○三號函釋：
      「本署藥物食品檢驗局九十一年八月三十日及九十二年二月二十四日之檢驗成
      績書，未就各該檢體所檢出之Ｓｉｌｄｅｎａｆｉｌ成分檢驗其含量乙節，因
      依藥事法第二十條第一款及第二款之規定，該案既已構成偽藥之情事，且參以
      ，故無須再就所檢出之成分予以定量」等語（原審卷第五九頁），足證被告乙○○、甲○○未領有執照而擅自製造之「德和還少丹丸」、「久龍還少丹丸」
      ，「舒筋活血酸痛布」、「德和如意膏」，均屬藥事法第二十條第一款、第二
      款之偽藥，殆無疑義。
    (二)再參以，被告乙○○經以證人之身分，於原審中接受交互詰問時亦證稱：「（
      當時是否知道由久龍還少丹丸改為德和還少丹丸是違法的？）一般更改藥名，
      衛生署都會核准，我只是少了變更名稱的這個手續」，「（德和還少丹丸與久
      龍還少丹丸有何不同？）沒有不同，藥品內容都一樣」等語明確（見原審卷第
      一六五、一六六頁）。再者，久龍還少丹丸未曾經行政院衛生署核准該品名之
      藥品許可證乙節，復有行政院衛生署九十二年七月十七日署授藥字第○九二○○○一三八五號函附卷可參（臺灣臺南地方法院檢察署九十二年度營偵字第一
      三一號偵查卷第八五頁）。而被告乙○○亦自承：「舒筋活血酸痛布」即為「
      德和如意膏」，「久龍還少丹丸」即為「德和還少丹丸」等語在卷，經核德和
      製藥廠並無舒經活血酸痛布之製造許可證，而僅有行政院衛生署就德和如意膏
      發給之藥品許可證，有行政院衛生署八十八年七月十二日核發之衛署成製字第
      ○一一○六八號藥品許可證影本、行政院衛生署九十一年十月二十四日衛署藥
      字第○九一○○六五五五三號函影本各一份在卷足考（見臺南縣警察局新營分
      局警卷第十二、十三頁）。綜上所陳，益見「德和還少丹丸」即為「久龍還少
      丹丸」，「德和如意膏」即為「舒筋活血酸痛布」，至為明灼。故乙○○既於
      「德和還少丹丸」及「德和如意膏」分別添有西藥成分，而製成「久龍還少丹
      丸」及「舒筋活血酸痛布」，自屬偽藥，應無疑義。
    (三)復參以，被告乙○○於原審審理時另供稱：「（在陳順盛藥局查扣到德和製藥
      廠」所出具之估價單，包括「久龍還少丹丸」及「舒筋活血酸痛布」之估價單
      有無意見？）估價單是我們出的沒有錯」等語無訛（原審卷第一六七至一六九
      頁），並有估價單影本一紙在卷可考（臺灣屏東地方法院檢察署九十一年度偵
      字第五六八四號偵查卷第四頁背面），而上揭估價單影本一紙內，復載明係陳
      順盛所經營之友聲參藥行，且有臺南縣衛生局九十一年九月二十四日衛藥字第
      ○九一○○二九三二一號函在卷足參，顯見「舒筋活血酸痛布」及「久龍還少
      丹丸」之偽藥，係由德和製藥廠販賣予陳順盛，至為顯明，而被告乙○○、甲○○既係實際管理德和製藥廠之人，已如前述，益徵被告乙○○、甲○○確係
      明知為偽藥而販賣予陳順盛，要屬無疑。
    (四)至被告乙○○又辯稱：因我曾幫丙○○研磨久龍粉，而久龍粉曾經台北市衛生
      局檢驗出含有西藥成分，所以德和製藥廠所生產之藥品可能因此而有交叉污染
      之情形云云，然經質之證人吳國秀、洪國彬及楊伊雯均僅係德和製藥廠內，或
      擔任包裝、打掃及雜工之工作，或擔任藥品研磨、打碎之工作，業據證人吳國
      秀、洪國彬及楊伊雯證述綦詳（原審卷第八九至一０六頁），顯然證人吳國秀
      、洪國彬及楊伊雯並非制定藥物處方箋之人，不可能自行添加處方以外之違法
      成分於「久龍還少丹丸」及「舒筋活血酸痛布」內。且徵諸證人楊伊雯、洪國
      彬及證人吳鳳龍前開互核一致之證詞以觀，亦足證證人吳鳳龍雖為德和製藥廠
      之藥師，然係幾個月始至德和製藥廠一次，顯然無法監督德和藥廠生產藥物之
      過程無訛，故本案製造之德和還少丹丸內含有Ｓｉｌｄｅｎａｆｉｌ成分，「
      舒經活血酸痛布」內含有Ｄｉｐｈｅｎｈｙｔｄｒａｍｉｎｅ之成分乙節，實
      際上應係由掌理德和製藥廠之被告乙○○及甲○○所為，亦可認定。是被告甲○○辯稱：「藥廠都是藥師在管理，我很少過去那邊，與我無關」云云，顯難
      憑採；而被告乙○○所辯稱：「藥品係受到交叉污染」云云，不惟未提出證據
      方法供本院調查，則被告乙○○所辯藥品遭污染乙節，顯非真實。
    (五)綜上各情互參以觀，被告乙○○、甲○○於九十一年間在德和製藥廠內，分別
      添加「Ｓｉｌｄｅｎａｆｉｌ」及其類緣物之西藥成分於「久龍還少丹丸」；
      並添加「Ｄｉｐｈｅｎｈｙｔｄｒａｍｉｎｅ」之西藥成分於「舒經活血酸痛
      布」而製成偽藥，並於九十二年一月九日，在德和製藥廠內，在「德和還少丹
      丸」及深褐色不知名藥丸內，加入與核准成分不符之「Ｓｉｌｄｅｎａｆｉｌ
      」及其類緣物之西藥成分，而連續製造偽藥；復本於販賣偽藥之犯意聯絡，將
      上開「久龍還少丹丸」、「舒經活血酸痛布」偽藥，連續販售予不知情之陳順
      盛及丙○○等犯行（即事實(二)及(三)部分），事證明確，亦堪認定。
  三、綜前所述，被告乙○○、甲○○未經核准製造「德和還少丹丸」、「德和如意
      膏」「久龍還少丹丸」、「舒筋活血酸痛布」，均屬藥事法第二十條第一款、
      第二款之偽藥，洵屬無疑。而被告丁○○係出租其廠房及藥品製造執照及藥品
      許可執照予被告乙○○，使被告乙○○及甲○○更易於遂行渠等共同製造偽藥
      及販賣偽藥之行為，而被告丁○○前既經繼承其父鄭尊仁之藥廠而取得藥品許
      可證及製造執照，其對於此一藥品許可證及製造執照應由經核准之人及製造者
      之專屬性，應知之甚稔，不得任意出租或交由未經核准之人使用。矧被告丁○○竟將上開藥品許可證、製造執照及廠房、機器一併出租予被告乙○○，使被
      告乙○○及甲○○管理該廠房及所附之機器、使用德和製藥廠之藥品許可證及
      製造執照，進而製造、販賣偽藥，足證被告丁○○係基於幫助他人製造偽藥之
      犯意而為出租廠房、藥品製造執照及許可證之行為，亦無疑義。此外，復有現
      場查獲之照片二十二幀，及附表一所示之偽藥及製藥器材扣案可證。從而，本
  案事證明確，被告乙○○、甲○○及丁○○前揭所辯，顯係臨訟諉責飾卸之詞
      ，不足採信，其等三人之犯行均堪以認定。
貳、論罪科刑之理由
  一、查本件被告最後犯罪行為時間係九十二年一月九日，按藥事法於被告犯罪行為
      後，雖曾分別於九十二年二月六日及九十三年四月二十一日修正，惟關於藥事
      法第八十二條及第八十三條之規定，九十二年二月六日修正前後並未變更，於
      九十三年四月二十一日始有修正變更，茲比較九十三年四月二十一日修正前後
      之規定，九十三年四月二十一日修正前之藥事法第八十二條第一項規定：「製
      造或輸入偽藥或禁藥者，【處七年以下有期徒刑，得併科新臺幣十五萬元以下
      罰金】。」；藥事法第八十三條第一項規定：「明知為偽藥或禁藥，而販賣、
      供應、調劑、運送、寄藏、牙保、轉讓或意圖販賣而陳列者，【處五年以下有
      期徒刑，得併科新臺幣十萬元以下罰金】。」，而九十三年四月二十一日修正
      後，藥事法第八十二條第一項則規定：「製造或輸入偽藥或禁藥者，【處十年
      以下有期徒刑，得併科新臺幣一千萬元以下罰金】。」；藥事法第八十三條第
      一項規定：「明知為偽藥或禁藥，而販賣、供應、調劑、運送、寄藏、牙保、
      轉讓或意圖販賣而陳列者，【處七年以下有期徒刑，得併科新臺幣五百萬元以
      下罰金】。」，是被告於九十二年一月九日最後犯罪行為後，法律有變更自應
      依刑法第二條比較適用，依前揭藥事法第八十二條第一項及第八十三條第一項
      ，其九十三年四月二十一日修正前後之規定予以比較，以修正前之刑度罰金部
      分較輕，而有利於被告，是以應依刑法第二條第一項但書，適用行為時之法律
      即九十三年四月二十一日修正前之規定，先予敘明。
  二、核被告乙○○、甲○○所為，係犯藥事法第八十二條第一項製造偽藥罪及第八
      十三條第一項販賣偽藥罪。被告丁○○所為，係犯藥事法第八十二條第一項製
      造偽藥罪及第八十三條第一項販賣偽藥罪之幫助犯，並應適用九十三年四月二
      十一日修正前之規定，已如前述。
  三、按共同正犯間，非僅就其自己實施之行為負其責任，並在犯意聯絡之範圍內，
      對於他共同正犯所實施之行為，亦應共同負責；且共同正犯之意思聯絡，不限
      於事前有所協議，其於行為當時，基於相互之認識，以共同犯罪之意思參與者
      ，亦無礙於共同正犯之成立，最高法院三十二年上字第一九○五號、七十三年
      臺上字第一八八六號判例可資參照。又以自己共同犯罪之意思，參與實施犯罪
      構成要件以外之行為，或以自己共同犯罪之意思，事先同謀，而由其中一部分
      人實施犯罪之行為者，均為共同正犯；而共同正犯間，非僅就其自己實施之行
      為負其責任，並在犯意聯絡之範圍內，對於他共同正犯所實施之行為，亦應共
      同負責，司法院大法官會議釋字第一○九號解釋、最高法院三十二年度上字第
      一九○五號判例亦可資參照。查被告乙○○、甲○○所為，係犯藥事法第八十
      二條第一項製造偽藥罪及第八十三條第一項販賣偽藥罪，被告丁○○所為，係
      犯藥事法第八十二條第一項製造偽藥罪及第八十三條第一項販賣偽藥罪之幫助
      犯。被告乙○○、甲○○間，有犯意之聯絡及行為之分擔，均為共同正犯。
  四、被告乙○○、甲○○先後多次製造偽藥及販賣偽藥之行為，各行為緊接，方法
      相同，分別顯係基於概括犯意反覆為之，均為連續犯，應各依刑法第五十六條
      之規定以一罪論，並均加重其刑。
  五、又被告乙○○、甲○○所犯連續製造偽藥罪及連續販賣偽藥罪間，有方法、目
      的，行為、結果之牽連關係，依刑法第五十五條之規定從一重之藥事法第八十
      二條第一項之製造偽藥處斷（九十三年四月二十一日修正前）。公訴意旨於證
      據並所犯法條內漏未載明各罪間之牽連關係，併予敘明。
  六、再被告丁○○出租廠房、機器及製造藥品許可執照，為構成要件以外之行為，
      且非本於正犯之犯意為之，是其幫助被告乙○○、甲○○易於遂行前開共同連
      續製造、販賣偽藥之犯行，為刑法第三十條第一項之幫助犯，並依同條第二項
      減輕其刑。
參、撤銷改判之理由
  一、原審依上開事證，予以論罪科刑，固非無據，然查：
    (一)查本件被告最後犯罪時間係九十二年一月九日，按被告論罪科刑之藥事法第八
      十二條及八十三條規定，於被告犯罪行為後已有變更，已如前述，原審於九十
      三年八月十八日判決時，未依刑法第二條第一項之規定予以比較適用，顯有違
      誤。
    (二)又被告乙○○、甲○○於「久龍還少丹丸」之包裝上行政院衛生署核准字號「
      內衛成製字第○○○七六三號」之行為，應不構成刑法第二百十六條、第二百
      十二條或第二百十一條之行使偽造特種文書或公文書罪（詳如後述），原判決
      認被告該部分行為，另係犯刑法第二百十六條、第二百十二條之行使偽造特種
      文書罪，尚有未合。
    (三)扣案之附表一編號８及９所示之製造偽藥器材，應依藥事法第八十八條之規定
      沒收（詳如後述），原判決逕依刑法第三十八條第一項第二款宣告沒收，亦有
      適用法則不當之違法。
  二、被告上訴意旨，否認犯罪，指摘原判決有不當，雖非全有理由，然原判決既有
      前揭可議之處，自應由本院將原判決予以撤銷改判，以期適法。
    (一)爰審酌被告乙○○、甲○○、丁○○犯罪之動機、目的係貪圖不法利益，雖被
      告乙○○、甲○○均係基於本案製造、販賣偽藥之主要地位，然相較於被告乙○○而言，被告甲○○之惡性稍輕，而被告丁○○則係基於「助益」之角色，
      但所生對行政院衛生署藥物管理之正確性及消費大眾用藥安全之危害均頗為重
      大，且犯罪後均矢口否認大部分之犯行等一切情狀，分別量處如主文第二、三
      項所示之刑，以資儆懲。
    (二)查被告甲○○、丁○○均未曾受有期徒刑以上刑之宣告，有臺灣高等法院被告
      全國前科紀錄表可查，本院審酌被告甲○○與被告乙○○係夫妻關係，協助其
      配偶乙○○經營藥廠，因未諳法令而觸法，且被告乙○○經本案判處有期徒刑
      二年六月，如告確定須入監執行，家計須賴被告甲○○一人獨立維持，為避免
      因夫妻同時入監執行，造成家庭陷於困難之窘境，本院認所宣告之刑，以暫不
      執行為適當，併諭知緩刑五年。而被告丁○○因未諳法令，提供其許可證予被
      告乙○○、甲○○使用，犯後雖附合被告乙○○之說詞，未能坦承全部犯行，
      然對於將許可證及廠房出租予被告乙○○使用乙節並不否認，態度堪稱良好，
      經此偵審教訓，應知警惕諒無再犯之虞，本院認所宣告之刑以暫不執行為適當
      ，併諭知緩刑四年，以勵自新。
    (三)按有罪之判決，關於主刑、從刑或刑之加重、減輕或免除等事項所適用之法律
      ，除別有規定外，應本於統一性及整體性原則一體適用，其相關條文不能與主
      刑所適用之法律任意割裂，原判決既已依刑法第二條第一項比較新舊法之結果
      ，而適用修正前貪污治罪條例第六條第一項第三款之舊法論處上訴人即被告罪
      刑，即應全部適用舊法，不能割裂而適用其他法律（最高法院八十六度台上字
      第七五五九號判決參照）。查藥事法第八十八條規定：「依本法查獲供製造、
      調劑偽藥、禁藥之器材，不問屬於犯人與否，沒收之。」，於九十二年二月六
      日及九十三年四月二十一日均未修正變更，自無比較而不同適用之問題。然本
      件被告之主刑既適用九十三年四月二十一日修正前之舊法規定，沒收（從刑）
      部分自應一體適用舊法之規定，先予敘明。又按刑罰乃國家對於犯罪之人，以
      剝奪其私人法益之手段，所加之公法上制裁，其種類依刑法第三十三條、第三
      十四條之規定，有死刑、無期徒刑、有期徒刑、拘役、罰金五種主刑及褫奪公
      權、沒收二種從刑；至於行政刑罰及行政秩序罰（狹義之行政罰），皆係為維
      持行政上之秩序，達成國家行政之目的，對於違反行政上義務者所科之制裁；
      兩者區別之標準，在於所生法律效果之不同，行政刑罰係對於違反行政法規所
      規定之行政義務者，科以刑法上所定刑名之處罰，若非以刑法上之刑名處罰者
      ，即為行政秩序罰，如拘留、罰鍰、勒令歇業、沒入等；行政刑罰既以刑法上
      之刑名作為制裁之方法，依刑法第十一條前段之規定，應有刑法總則之適用，
      本質上屬於刑罰，故行政法上有刑罰之規定者，應屬特別刑法之範圍；一般刑
      罰及行政刑罰，屬於法院處斷之權限，由法院依刑事訴訟程序裁判之，而行政
      秩序罰科罰之主體，通常為行政機關，僅少數例外，例如依社會秩序維護法規
      定，影響人民權益較為重大之制裁如拘留及勒令歇業等，由地方法院之簡易庭
      裁罰。而藥事法第七十九條第一項規定：「查獲之偽藥或禁藥，沒入銷燬之」
      ，上開沒入銷燬之規定，係列於藥事法第八章「稽查及取締」內，而非列於第
      九章之「罰則」，其性質應屬行政秩序罰，屬行政機關依行政程序科罰之權限
      ，法院自不得越權於判決內諭知沒入銷燬（最高法院九十二年度台上字第二七
      一八號判決參照）。
      (1)扣案如附表一編號８藥布機及編號９藥品攪拌機，係供製造偽藥之器材，應
        依藥事法第八十八條之規定宣告沒收。
      (2)另扣案如附表一編號１至３、５至７所示之偽藥，依前揭最高法院九十二年
        度台上字第二七一八號判決意旨，雖不得逕依藥事法第七十九條第一項沒入
        銷燬，惟上開偽藥及附表一編號４所示之舒筋活血酸痛布包裝袋係被告乙○○、甲○○所有，為供犯罪所用之物，且上開偽藥現已扣案，並未經行政主
        管機關沒入銷燬，本院自得應依刑法第三十八條第一項第二款宣告沒收之。
      (3)至附表二所示之上開扣案物品，並無積極證據證明構成犯罪（詳如後述），
        自非被告犯罪所用之物，亦非屬違禁物，爰不予宣告沒收，一併說明。
      (4)末按共同正犯間因相互利用他方之行為，以遂行其犯罪，本於責任共同之原
        則，有關沒收部分，對於共犯間供犯罪所用或因犯罪所得之物，均應為沒收
        之諭知。但幫助犯僅加工於構成犯罪事實以外之行為，並無共同犯罪之意思
        ，不適用責任共同原則，對於正犯所有供犯罪所用之物或因犯罪所得之物，
        自不得為沒收之諭知（最高法院九十三年度台上字第五八九九號判決參照）
        。又共犯同時在同一判決，應僅在宣告各被告罪名及主刑之後，另列一行為
        沒收之諭知即可，毋庸在每一被告之罪名及主刑項下一一重複宣告沒收（司
        法院七十九年三月一廳刑一字第二一六號函釋意見）。準此，扣案如附表
        一所示之物品係被告乙○○、甲○○共同犯罪之物，而被告丁○○係幫助犯
        僅加工於構成犯罪事實以外之行為，並無共同犯罪之意思，依前揭說明，爰
        於被告乙○○、甲○○所宣告之主刑項下一併宣告沒收，附此記明。
肆、不另為無罪之諭知部分
  一、公訴意旨略以：被告乙○○、甲○○，自八十七年六月間起，共同基於偽造及
      行使偽造公文書之概括犯意聯絡，於「德和還少丹丸」、「德和如意膏」之外
      包裝盒上，連續偽造「德和製藥廠」所製造，衛生署核准字號「衛署成製字第
      ○一一八七五號」、「衛署成製字第○一一○六八號」之公文書，並明知衛生
      署核准字號「內衛成製字第○○○七六三號」業已失效，竟共同基於偽造及行
      使偽造文書之概括犯意聯絡，在「久龍還少丹丸」偽藥之外包裝盒上，連續偽
      造已失效之衛生署核准字號「內衛成製字第○○○七六三號」之公文書後，販
      賣予不特定之他人，而連續行使偽造之公文書，均足生損害於衛生署藥物管理
      之正確性及消費大眾用藥之安全，因認被告乙○○、甲○○涉有刑法第二百十
      六條、第二百十一條行使偽造公文書罪嫌等情。
  二、按犯罪事實應依證據認定之，無證據不得推定其犯罪事實，刑事訴訟法第一百
      五十四條定有明文。認定不利於被告之事實，須依積極證據，苟積極證據不足
      為不利於被告事實之認定時，即應為有利於被告之認定，更不必有何有利之證
      據；又告訴人之告訴，本以使被告受刑事訴追為目的，故其陳述是否與事實相
      符，自應調查其他證據，以資審認，苟其所為攻擊之詞，尚有瑕疵，則在此瑕
      疵未予究明以前，即不能遽採為斷罪之基礎；且徵之刑事訴訟法上所謂認定犯
      罪事實之證據，係指足以認定被告確有犯罪行為之積極證據，其於訴訟上之證
      明，須於通常一般之人均不致有所懷疑，而得確信其為真實之程度，使得據為
      有罪之認定；事實之認定，應憑證據，如未能發現相當證據，或證據不足以證
      明，自不能以推測或擬制之方法，為裁判基礎；又刑事訴訟上證明之資料，無
      論其為直接證據或間接證據，均需達於通常一般之人均不致有所懷疑，而得確
      信其為真實之程度，始得據為有罪之認定，若其關於被告是否犯罪之證明未能
      到達此程度，而有合理性懷疑之存在，致使無從形成有罪之確信，根據「罪證
      有疑，利於被告」之證據法則，即不得遽為不利被告之認定；其以情況證據斷
      罪時，尤需基於該證據於直接關係上所可證明之他項情況事實，本乎推理作用
      足以確證被告有罪，方為合法，不得徒憑主觀上之推想，將一般經驗上有利被
      告之其他合理情況逕予排除，最高法院三十年上字第八一六號、二十九年上字
      第三一○五號、七十六年度台上字第四九八六號、四十年台上字第八六號、七
      十六年度台上字第四九八六號、三十二年度上字第六七號、六十一年台上字第
      三○九九號判例可資參照。
  三、本件公訴人認被告乙○○、甲○○二人涉有右揭犯嫌，無非係以德和還少丹丸
      、德和如意膏之外包裝盒上，有「德和製藥廠」製造，衛生署核准字號「衛署
      成製字第○一一八七五號」、「衛署成製字第○一一○六八號」及己失效之衛
      生署核准字號「內衛成製字第○○○七六三號」之印刷、估價單二紙及扣案如
      附表所示之物，為論述之依據。訊據被告乙○○、甲○○均堅詞否認有何上開
      犯行，被告乙○○、甲○○均辯稱：德和製藥廠本來即有行政院衛生署之核准
      字號，且「內衛成製字第○○○七六三號」字號已經核准延展使用期間至九十
      三年八月二十六日，並未失效等語。
  四、經查：
    (一)按特許證，是有權機關發給特別許可之公文書，本件原判決認上訴人偽造行政
      院新聞局銘廣字第二０二六號、局錄影字第二一五九五號「追殺黑名單」錄影
      帶直標部分，係犯刑法第二百十二條偽造特許證或其相類之文書部分，經查該
      錄影帶直標僅記載「銘廣字第二０二六號、局錄影字第二一五九五號」字樣，
      並未記載製作之有權機關或製作之公務員，製作年月日，以及特許文書之內容
      ，從其外表觀察，似僅旨在表明該錄影帶係合法授權之錄影帶而已，而非意在
      表彰行政院新聞局特許之文書，則是否認係特許證或其他相類之文書，或依習
      慣或特約足以表明其用意證明之準文書，而更論其犯有刑法第二百十二條或第
      二百二十條及第二百十六條之罪責，自有疑義（最高法院八十三年度台上字第
      四二一八號判決參照）。
    (二)查上開扣案藥品之外包裝盒上，雖記載有「衛署成製字第○一一八七五號」、
      「衛署成製字第○一一○六八號」及「內衛成製字第○○○七六三號」之印刷
      ，然並無其他有權製作機關、製作年月日及核准內容等事項之記載，徒憑該字
      號是否可得表彰其用意，而認係屬刑法上之文書，已有疑義。
    (三)又查行政院衛生署業已於九十年九月二十日、八十八年七月十二日分別核發德
      和製藥廠關於「德和還少丹丸」及「德和如意膏」之藥品許可證，且有效期限
      分別至九十二年八月二十六日、九十二年四月二十六日止，有行政院衛生署八
      十八年七月十二日核發之衛署成製字第○一一○六八號藥品許可證影本、行政
      院衛生署九十一年十月二十四日衛署藥字第○九一○○六五五五三號函影本各
      一份在卷足考（見臺南縣警察局新營分局第十二、十三頁），而「內衛成製字
      第○○○七六三號」許可證，自七十七年五月十二日核准使用，固於八十二年
      八月二十六日期屆，然復經於八十七年八月二十九日申請許可證有效日期展延
      ，並於八十七年九月三十日申請辦理變更基準方及內衛字號換證，於九十一年
      二月五日核准變更為衛署成製字第０一一八七五號，有效日期至九十二年八月
      二十六日，九十二年十月一日又核准延至九十三年八月二十六日，此經本院向
      行政院衛生署函查結果，經該署以九十三年十二月十六日署授藥字第０九三０
      ００四七五八號函附卷可稽（本院卷第七六、七七頁），依上所述，足證上開
      核准之字號確係有效存在，並非無效或不存在之字號。從而，被告乙○○、甲○○以德和製藥廠之名義，於上開藥品之外包裝盒上，印刷上開許可證字號，
      因德和製藥廠原本即領有前開藥物許可證且仍在許可使用之有效期間，雖被告
      乙○○、甲○○就前開有罪之部分，確係添加西藥成分，而屬偽藥乙節無誤，
      惟被告乙○○、甲○○既係以合法經核准之許可證於包裝上印刷，充其量僅係
      藥事法第四十六條第一項所規定之行政處罰事由，尚難據此，即認被告乙○○
      、甲○○有行使偽造公文書或特種文書之犯行（公訴人認係構成行使偽造公文
      書），至屬明灼。
  五、綜上各情參互以觀，本案依調查所得證據，就此部分尚不足以證明被告乙○○
      、甲○○確有公訴人所指偽造公文書、行使公文書之犯行。此外，復查無其他
      積極證據足資證明被告乙○○、甲○○確有前揭犯行，揆諸首開法條規定及判
      例意旨，被告乙○○、甲○○此部分之犯罪尚屬不能證明，然依公訴人於事實
      內所載意旨，就被告乙○○、甲○○之部分，既認與前開論罪科刑部分，有方
      法、目的，行為、結果之牽連犯裁判上一罪之關係，是此部分爰不另為無罪之
      諭知，附此指明。
伍、適用之法律
  一、依刑事訴訟法第三百六十九條第一項前段、第三百六十四條、第二百九十九條
      第一項前段。
  二、九十三年四月二十一日修正前之藥事法第八十二條第一項、第八十三條第一項
      、第八十八條。
  三、刑法第十一條前段、第二條第一項但書、第二十八條、第三十條、第五十五條
      、第五十六條、第三十八條第一項第二款。
本案經檢察官張太龍到庭執行職務。
中    華    民    國      九十四      年      一      月      四        日
                                  臺灣高等法院臺南分院刑事第四庭
                                      審判長法官  鄭    文    肅
                                            法官  陳    珍    如
                                            法官  蔡    美    美
右正本證明與原本無異。
如不服本判決，應於判決送達後十日內向本院提出上訴狀，其未敘述理由者並應於提
出上訴狀後十日內向本院補提理由書（應附繕本)。
                                      法院書記官  蔡    振    豐
中    華    民    國      九十四      年      一      月      五        日
附錄法條：
藥事法第八十二條第一項：
製造或輸入偽藥或禁藥者，處七年以下有期徒刑，得併科新台幣十五萬元以下罰金。
藥事法第八十三條第一項：
明知為偽藥或禁藥，而販賣、供應、調劑、運送、寄藏、牙保、轉讓或意圖販賣而陳
列者，處五年以下有期徒刑，得併科新台幣十萬元以下罰金。
附表一：
┌──┬─────────┬─────┬────────────────┐
│編號│  物  品  名  稱  │  數  量  │         查獲時間及地點         │
├──┼─────────┼─────┼────────────────┤
│ １ │舒筋活血酸痛布    │  三  包  │九十一年六月二十七日晚上七時四十│
│    │                  │          │分許，在友聲參藥行內            │
├──┼─────────┼─────┼────────────────┤
│ ２ │久龍還少丹丸      │  六  盒  │同右                            │
├──┼─────────┼─────┼────────────────┤
│ ３ │久龍還少丹        │  三  箱  │九十二年一月九日下午三時三十分許│
│  │                  │          │，在德和製藥廠內                │
├──┼─────────┼─────┼────────────────┤
│ ４ │舒筋活血酸痛布包  │  一箱    │同右                            │
│    │裝袋              │          │                                │
├──┼─────────┼─────┼────────────────┤
│ ５ │舒筋活血酸痛布    │一百八十五│同右                            │
│    │（成品）          │箱        │                                │
└──┴─────────┴─────┴────────────────┘
┌──┬─────────┬─────┬────────────────┐
│ ６ │還少丹丸(半成品)  │  九  袋  │同右                            │
├──┼─────────┼─────┼────────────────┤
│ ７ │不明藥丸          │  四  袋  │同右                            │
├──┼─────────┼─────┼────────────────┤
│ ８ │藥布機            │  一  台  │同右                            │
├──┼─────────┼─────┼────────────────┤
│ ９ │藥品攪拌機        │  一  台  │同右                            │
└──┴─────────┴─────┴────────────────┘
附表二：
┌──┬─────────┬─────┬────────────────┐
│編號│  物  品  名  稱  │  數  量  │         查獲時間及地點         │
├──┼─────────┼─────┼────────────────┤
│ １ │保腸健骨散        │  三  盒  │九十一年六月二十七日晚上七時四十│
│    │                  │          │分許，在友聲參藥行內            │
├──┼─────────┼─────┼────────────────┤
│ ２ │清血源獨活寄生湯  │  三  盒  │同右                            │
├──┼─────────┼─────┼────────────────┤
│ ３ │清血源獨活寄生丸  │  三  盒  │同右                            │
├──┼─────────┼─────┼────────────────┤
│ ４ │清肺散            │  三盒    │同右                            │
├──┼─────────┼─────┼────────────────┤
│ ５ │還少丹丸          │  三  盒  │同右                            │
├──┼─────────┼─────┼────────────────┤
│ ６ │酸痛藥布（半成品）│ 四十八箱 │九十二年一月九日下午三時三十分許│
│    │                  │          │，在德和製藥廠內                │
└──┴─────────┴─────┴────────────────┘
┌──┬─────────┬─────┬────────────────┐
│ ７ │如意舒筋綠草藥布  │ 四十四箱 │同右                            │
├──┼─────────┼─────┼────────────────┤
│ ８ │力霸如意藥布      │ 二十八箱 │同右                            │
├──┼─────────┼─────┼────────────────┤
│ ９ │濟仁製藥廠委託代工│  二  袋  │同右                            │
│    │之藥丸            │          ││
├──┼─────────┼─────┼────────────────┤
│ １０ │中國化粧美容代工之│  五  袋  │同右                            │
│    │藥丸              │          │                                │
├──┼─────────┼─────┼────────────────┤
│  │出貨單            │  十一本  │同右                            │
├──┼─────────┼─────┼────────────────┤
│  │久龍錠（成品）    │  一百盒  │九十二年一月九日下午三時三十分許│
│    │                  │          │，在昇暘貿易有限公司            │
├──┼─────────┼─────┼────────────────┤
│  │久龍錠（半成品）  │二萬三千二│同右                            │
│    │                  │百粒      │                                │
└──┴─────────┴─────┴────────────────┘
┌──┬─────────┬─────┬────────────────┐
│  │久龍粉            │  十七瓶  │同右                            │
└──┴─────────┴─────┴────────────────┘
